【裁判字號】    89,簡上,117
【裁判日期】    891108
【裁判案由】    返還土地
【裁判全文】
臺灣士林地方法院民事判決  八十九年度簡上字第一一七號
    上  訴  人  甲○○
    訴訟代理人  邵正良律師
    被上訴人    丙○○      住台北縣八里鄉大崁村大堀湖十二號
                乙○○      住台北縣八里鄉大崁村大堀湖十二號
                丁○○      住台北市○○○路一０五巷五七號四樓
右當事人間請求返還土地事件，上訴人對於中華民國八十九年六月一日本院士林簡易
庭八十八年度士簡字第一０八七號第一審判決提起上訴，本院判決如左：
    主  文
上訴駁回。
第二審訴訟費用由上訴人負擔。
    事  實
甲、上訴人方面：
  一、聲明：
  （一）原判決有關上訴人應將坐落台北縣八里鄉○○里○段渡船頭（原誤載為大堀
        湖小段）小段五九八之三地號土地上墳墓拆除，並將該土地返還被上訴人部
        分，請求廢棄。
  （二）右廢棄部分，請求駁回被上訴人第一審之訴。
  （三）訴訟費用由被上訴人負擔。
  二、陳述：除與原審判決書所載者相同茲予引用外，補稱：
  （一）按行使權利，履行義務，應按誠實及信用方法，此即所謂誠實信用原則。按
        該原則係指在具體的權利義務關係，依正義公平之方法，確定並實現權利之
        內容，避免當事人間犧牲他方利益以圖利自己，自應以權利及義務人雙方利
        益為衡量依據，並應考察權利義務之社會上作用，於具體事實妥善運用之方
        法，最高法院六十六年台上字第六四號著有判例。
  （二）查上訴人所建造之墓園，係訴外人陳兩家，陳天生父子於民國（下同）八十
        六年八月間，向上訴人人偽稱：台北縣八里鄉○○里○段大堀湖小段三０二
        地號土地係可供建墓之土地云云，而該地各地主又授權訴外人楊耀敦出具墓
        地使用同意書，提供予上訴人興建墓園，上訴人乃委由陳兩家、陳天生父子
        承攬興建墓園，花費新台幣（以下同）一百八十六萬三千三百元。
  （三）嗣陳天生、陳兩家興建該墓園時，擅自違約越界占用被上訴人之土地，即坐
        落台北縣八里鄉○○里○段渡船頭小段五九八之三地號土地（下簡稱系爭土
        地），遭致糾紛。惟查被上訴人等亦均為台北縣八里鄉○○里○段大堀湖小
        段三０二地號土地之共有人，彼等於訴外人楊耀敦出具墓地使用同意書，均
        同意提供該筆土地予上訴人興建墓園，且於本案起訴亦未指上訴人有侵害其
        所有之台北縣八里鄉○○里○段大堀湖小段三０二地號土地共有權利，足證
        彼等均同意上訴人使用該地，惟依台北縣八里鄉都市計畫土地使用區分，該
        地係禁止建墓之第二種風景用區○○道路用地，為此上訴人已遭取締，並已
        對陳兩家、陳天生、楊耀敦等人提起刑事告訴在案。
  （四）查被上訴人等之土地既係禁止建墓之土地，彼等明知並以此不能之給付授權
        楊耀敦出具墓地使用同意書，致使上訴人陷於錯誤而與之簽約建墓，嗣陳兩
        家、陳天生建墓時雖越界侵入彼等所有另筆坐落台北縣八里鄉○○里○段渡
        船頭小段五九八之三地號土地，然此係因被上訴人等先授權楊耀敦以禁止建
        墓之土地提供上訴人使用建墓，始進而發生越界之事，故被上訴人本身已有
        可歸責之原因，而被上訴人於獲悉上開越界時，即藉詞墳墓越界之事，向上
        訴人請求以每坪二十萬元顯不相當代價向其價購，惟因該地屬禁建之山坡地
        ，且被上訴人於各該山坡地亦無任何利用之事實，今因上訴人未按其要求之
        代價向其價購，即枉顧其先有可歸責原因之事實，訴請上訴人拆除上述越界
        之墳墓部分。又查本案被上訴人請求拆除部分，雖僅為系爭墳墓之一小部分
        ，惟其經拆除後，將失去整座墳墓之效用，而被上訴人事實上又無利用上開
        八里鄉○○里○段渡船頭小段五九八之三地號土地之情形，故其此部分之請
        求，顯以損害他人為主要目的，有權利濫用之情形，違反民法第一百四十八
        條之強制規定，顯無理由，應予駁回。
  三、證據：援用原審之立證方法，補提：墓地使用同意書、台北縣八里鄉○○里○
            段大堀湖小段三０二地號土地登記謄本、都市計畫土地使用分區（或公
            共設施用地）證明書、刑事告訴狀（以上均影本）各一件為證。
乙、被上訴人乙○○、丁○○方面：
  一、聲明：求為判決如主文所示。
  二、陳述：除與原審判決書所載者相同茲予引用外，補稱：
      系爭八里鄉○○里○段渡船頭小段五九八之三地號土地係被上訴人三人共有，
      為上訴人占用一角，對將來使用上造成不便。至被上訴人雖亦係台北縣八里鄉
      ○○里○段大堀湖小段三０二地號土地共有人之一，惟該土地向來由各共有人
      各按其占有部分使用，各共有人如何使用，其他共有人未予置喙，被上訴人更
      未同意另名共有人楊耀敦將該土地提供他人興建墳墓。遑論且上訴人提出之同
      意書，依其記載，楊耀敦係同意同小段三０一地號土地供人建墳，亦非上訴人
      所指之前開三０二地號土地。
  三、證據：援用原審之立證方法。
丙、被上訴人丙○○方面：
    被上訴人未於言詞辯論期日到場，亦未提出書狀作何聲明或陳述。
    理  由
一、本件被上訴人丙○○經合法通知，未於言詞辯論期日到場，核無民事訴訟法第三
    百八十六條所列各款之情形，爰依上訴人聲請，由其一造辯論而為判決。
二、被上訴人起訴主張：其等為坐落於台北縣八里鄉○○○里段○○○○段五九八之
    三地號土地之所有人，被告無權占用系爭土地如附圖所示戊部分面積三五平方公
    尺，興建墳墓，爰依民法第七百六十七條所有物返還請求權之規定，請求被告將
    該墳墓占用被上訴人前開土地部分拆除，將土地返還被上訴人，並請求上訴人給
    付占用系爭土地之損害金二十萬元及自起訴狀繕本送達翌日起，至清償日止之法
    定遲延利息（損害金部分經原審判命上訴人應給付被上訴人六百七十九元及自八
    十九年五月十九日起至清償日，按週年利率百分之五計算之利息，此部分未經兩
    造上訴而告確定）。上訴人則以：伊係透過訴外人陳天生、陳兩家取得鄰近台北
    縣八里鄉○○里○段大堀湖小段三０二地號土地地主楊耀敦同意建墓，並委託陳
    天生等人代為建造墳墓，詎陳天生等人將該墳部分逾界占用被上訴人共有之系爭
    土地，嗣後上訴人並發現該三０二起號土地係禁止建墓之第二種風景用區○○道
    路用地，鑑於被上訴人亦為大堀湖小段三０二地號共有人之一，彼等既同意訴外
    人楊耀敦將該不可建墓之土地供上訴人建墳，今因該墳部分用占用系爭土地即要
    求上訴人拆除墳墓還地，顯有權利濫用之情形云云，資為抗辯。
三、經查台北縣八里鄉○○○里段○○○○段五九八之三地號土地，面積二０二六平
    方公尺，為被上訴人三人所共有，上訴人無合法權源，建造墓園越界占用系爭土
    地如附圖所示戊部分，面積三五平方公尺，為兩造所不爭，並有原審囑託台北縣
    淡水地政事務所測量製作之土地複丈成果圖一紙及土地登記簿謄本一件附卷可稽
    ，應認為真實。雖上訴人以前開情詞置辯，惟查：
（一）上訴人主張被上訴人就其與訴外人楊耀敦所共有之台北縣八里鄉○○○○段三
      ０二地號土地，曾同意由訴外人楊耀敦提供上訴人建墳乙節，已為被上訴人所
      否認，自應由上訴人負舉證之責。而上訴人雖提出由訴外人楊耀敦出具之墓地
      使用同意書為證，然考其同意書內容，楊某係同意提供伊所有台北縣八里鄉○
      ○○○段三０一地號私有林地，供建墳之用，而非上訴人所指之被上訴人與楊
      耀敦共有之同鄉○○○○段三０二地號土地，僅載明楊耀敦一人同意提供土地
      建墳，並未記載楊耀敦有何就上訴人所指之三０二地號土地取得其他共有人同
      意或授權情事，有墓地使用同意書影本一紙在卷可稽，除此之外，上訴人又未
      能舉出其他證據以實其說，故其此部分主張，已無可採。
（二）按「權利之行使，不得違反公共利益，或以損害他人為主要目的。」民法第一
      百四十八條第一項固定有明文；惟若當事人行使權利，雖足使他人喪失利益，
      而苟非以損害他人為主要目的，即不在該條所定範圍之內，最高法院四十五年
      台上字第一０五號判例參照。系爭土地為被上訴人所有，已如前述，上訴人興
      建墳墓越界占用被上訴人所有系爭土地，本會造成被上訴人將來處分或利用上
      之不便，被上訴人請求上訴人拆墳，將系爭土地返還與彼等，要屬權利之正當
      行使，尚難謂係為損害上訴人為主要目的。遑論系爭墳墓主體所在之台北縣八
      里鄉○○里○段大崛湖小段三０二地號土地，係不可建墳之第二種風景專用區
      ，上訴人於其上興建墳墓已遭台北縣政府取締，為上訴人自認在卷，並有前開
      複丈成果圖及都市計畫土地使用分區（或公共設施用地）證明書影本各一件附
      卷可按，該墳墓存廢尚未可知，上訴人要不得因其與訴外人陳兩家等人之糾紛
      ，所產生之不利益，歸由無辜之被上訴人負擔。
四、綜上所述，上訴人所有之墳墓部分，無權占用被上訴人所共有台北縣八里鄉大八
    坌大堀湖小段五九八之三地號土地上如附圖所示戊部分，面積三五平方公尺，從
    而被上訴人依據民法第七百六十七條所有物返還請求權之規定，法律關係，請求
    上訴人將占用系爭土地如附圖所示戊部分，面積三五平方公尺土地上之墳墓拆除
    ，並將該土地返還原告，於法有據，應予准許。原審因為上訴人敗訴之判決，於
    法並無違誤。上訴意旨指摘原判決此部分不當，求予廢棄改判，為無理由，應駁
    回其上訴。
五、據上論結，本件上訴為無理由，依民事訴訟法第四百三十六條之一第三項、第四
    百四十九條第一項、第七十八條、第三百八十五條第一項前段，判決如主文。
中      華      民      國    八十九    年      十一    月      八      日
                            臺灣士林地方法院民事第一庭
~B審判長法官  陳介源
~B法      官  洪慕芳
~B法      官  林玫君
右為正本係照原本作成。
本判決不得上訴。
中      華      民      國    八十九    年      十一    月     十六     日
~B法院書記官  夏珍珍


司法院資訊處製作；財團法人民間司法改革基金會備份。
